最高法院刑事判決　　　　　　　　　　　　　　　八十八年度台上字第五二九九號
　　上　訴　人　甲　○
右上訴人因違反銀行法案件，不服台灣高等法院台中分院中華民國八十六年八月二十
日第二審判決（八十五年度上訴字第一五一二號，起訴案號：台灣台中地方法院檢察
署八十三年度偵字第一八二四五號），提起上訴，本院判決如左：
    主  文
原判決撤銷，發回台灣高等法院台中分院。
    理  由
本件原判決認定上訴人甲○以萬洲企業社為名，實際從事向大眾吸金以受託經理信託
資金轉貸放之業務。自民國六十九年起，向不特定之不知情金主許黃秀月等數十人大
量吸收資金，再於如原判決附表所示之日期，自己或透過代書曾柏榕等人媒介，貸放
如該附表所示之金額，借貸者並提供房地抵押與金主，利息為新台幣（下同）每一萬
元每月利率一角或八分（即每萬元每月為三百元或二百四十元）不等，並由利息中收
取百分之三至百分之四之仲介費及代書費等，由上訴人與代書分得。迄八十三年九月
一日止，除逾核課期間五千九百八十八萬元外，未逾核課期間金額達四億五千一百八
十八萬九千元（公訴人將共同擔保債權及部分重覆列計之貸放金額，誤載為十二億二
千九百四十五萬五千元），其中上訴人個人實際貸放之金額為一千五百十五萬五千元
等情。因認第一審論處上訴人非銀行不得經營受託經理信託資金業務罪刑，為無不合
，予以維持，駁回上訴人在第二審之上訴，固非無見。
惟查：(一)按信託者，謂委託人將財產權移轉或為其他處分，使受託人依信託本旨，為
受益人之利益或為特定之目的，管理或處分信託財產之關係。又所謂信託行為係指信
託人將財產權移轉與受託人，使其成為權利人，以達到當事人間一定目的之法律行為
而言，受託人在法律上為所有權人，其就受託財產所為一切處分行為，完全有效。則
銀行法第二十九條所謂「經營受託經理信託資金業務」，必須行為人有接受信託資金
，而自任權利人，並以自己名義，依信託本旨為受益人之利益，反覆為貸放資金之業
務行為。非銀行而違反該規定，始與銀行為第一百二十五條一項、第二十九條第一項
之犯罪構成要件相符。原判決認定上訴人向不特定之人吸收資金，再由自己或透過代
書曾柏榕等人媒介，貸放如原判決附表所示之金額，借貸者並提供房地抵押與金主，
利息為每一萬元每月利率一角或八分不等，並由利息中收取百分之三至百分之四之仲
介費及代書費等，由上訴人與代書分得等情。依此一認定之事實，上訴人貸放金錢後
，係由借貸者提供房地抵押與金主，而非由借貸者設定抵押予上訴人，且上訴人僅對
於借貸之利息收取百分之三至百分之四之仲介費，而非由上訴人收取利息，再另行與
金主依彼此間之信託關係，計算其權益。則此一抵押借款債權，乃發生於借貸者與金
主之間，並非上訴人收受信託資金後所為經營管理行為。又原判決理由亦謂「據債務
人鄭良輝、金主張義村供明，其等提供資金及借款時，均提供土地設定抵押與金主，
扣案之土地登記簿謄本顯示上開不動產抵押權人均為金主而非被告，證人許黃秀月又
供明其貸放資金時，由債務人提供土地設定抵押於其本人，將來債務之清償係針對債
務人而非被告。被告又從利息中抽傭金，性質雖與上開信託之要件未盡相符，惟此乃
被告規避責任又可坐收利潤之雙贏策略，要難據此指為被告非受託經理信託資金業務
」云云。既說明上訴人之行為與信託要件未盡相符，卻仍依銀行法之規定加以處罰，
自屬於法有違。(二)原判決認定上訴人非法經營受託經理信託資金業務，所貸放之金額
，除逾核課期間五千九百八十八萬元外，未逾核課期間金額達四億五千一百八十八萬
九千元，其中上訴人個人實際貸放之金額為一千五百十五萬五千元等情。但上訴人個
人所貸放之金額，並非屬信託業務範圍，原判決仍列為上訴人之犯罪行為之一部分，
難認適法。而原判決認定上訴人所貸放之金額為四億五千一百八十八萬九千元，係以
原判決附表所列之「放款金額」欄所列之金額總數，扣除已逾核課期間之貸放金額
，土地登記簿謄本係為共同擔保債權部分，重覆列計部分。但依卷內所附納稅義
務人（金主）放款利息收入歸戶單所載（見第一審卷第二宗第二三七至二四四頁），
前揭「放款金額」欄係最高限額抵押權設定之金額，其中部分借貸金額比抵押權設定
之金額為少。所載如果無訛，原判決認定上訴人非法經營受託經理信託資金業務之金
額，與前揭卷內所載資料不符，亦有理由矛盾之違誤。(三)原判決認定上訴人吸收資金
後，由自己或透過代書曾柏榕等人媒介貸放與人，收取利息。並從利息中收取百分之
三至百分之四之仲介費及代書費，由上訴人代書分得等情。則上訴人與代書曾柏榕，
究有無共犯關係，原判決並未論，亦有未洽。上訴意旨執以指摘原判決不當，非無
理由，應認有發回更審之原因。至原判決不另為無罪之諭知部分，既有裁判上一罪之
關係，應併發回。
據上論結，應依刑事訴訟法第三百九十七條、第四百零一條，判決如主文。
中      華      民      國    八十八    年      九      月    二十二    日
                              最高法院刑事第八庭
                                  審判長法官  吳  雄  銘
                                        法官  池  啟  明
                                        法官  石  木  欽
                                        法官  郭  毓  洲
                                        法官  蘇  振  堂
      右正本證明與原本無異
                                              書  記  官
中      華      民      國    八十八    年      九      月    二十七    日
